臺灣彰化地方法院員林簡易庭民事簡易判決
　　　　　　　　　　　　　　　　　　109年度員簡字第334號
                                    109年度斗簡字第430號
原      告  張紅燕  
訴訟代理人  劉鴻基律師
被      告  張玟娟    住彰化縣○○鎮○○里○○街000巷0                          號 
            曾竹明  
            黃客稂  

共      同
訴訟代理人  林見軍律師
上列當事人間請求給付票款事件，經本院於民國110年3月12日言
詞辯論終結，判決如下：
     主  文
被告張玟娟、曾竹明應連帶給付原告新臺幣壹佰萬零參佰貳拾元
，及其中新臺幣參拾貳萬捌仟陸佰肆拾元自民國一○九年五月八
日起，其中新臺幣參拾肆萬貳仟肆佰元自民國一○九年五月二十
日起，其中新臺幣參拾貳萬玖仟貳佰捌拾元自民國一○九年六月
十七日起，均至清償日止，按年息百分之六計算之利息。
被告張玟娟、黃客稂應連帶給付原告新臺幣陸拾柒萬壹仟零陸拾
元，及其中新臺幣參拾參萬捌仟玖佰元自民國一○九年七月十三
日起，其中新臺幣參拾參萬貳仟壹佰陸拾元自民國一○九年八月
十一日起，均至清償日止，按年息百分之六計算之利息。
原告其餘之訴駁回。
訴訟費用新臺幣貳萬壹仟伍佰捌拾元，其中新臺幣壹萬零柒佰參
拾柒元由被告張玟娟、曾竹明連帶負擔，其中新臺幣柒仟貳佰玖
拾捌元由被告張玟娟、黃客稂連帶負擔，餘由原告負擔。
本判決第一項得假執行。但被告張玟娟、曾竹明如以新臺幣壹佰
萬零參佰貳拾元為原告預供擔保，得免為假執行。
本判決第二項得假執行。但被告張玟娟、黃客稂如以新臺幣陸拾
柒萬壹仟零陸拾元為原告預供擔保，得免為假執行。
    事實及理由
一、按分別提起之數宗訴訟，其訴訟標的相牽連或得以一訴主張
    者，法院得命合併辯論；命合併辯論之數宗訴訟，得合併裁
    判，民事訴訟法第205條第1項、第2項分別定有明文。又按2
    人以上為訴訟標的之權利或義務，係同種類，而本於事實上
    或法律上同種類之原因者，得為共同訴訟人，一同起訴或一
    同被訴。但以被告之住所在同一法院管轄區域內，或有第4
    條至第19條所定之共同管轄法院者為限，民事訴訟法第53條
    第3款定有明文。查本件原告主張依票據法律關係，請求被
    告張玟娟、曾竹明以及張玟娟、黃客稂各連帶給付票款及法
    定遲延利息，核屬本於法律上同種類之原因，所為同種類之
    請求，亦均由本院管轄，即得以一訴主張，本院考量訴訟經
    濟、避免重複審理及將來裁判歧異，應認有合併審理之必要
    ，爰將上開事件合併審理辯論及裁判之。
二、又訴狀送達後，原告不得將原訴變更或追加他訴，但擴張或
    減縮應受判決事項之聲明者，不在此限，民事訴訟法第255
    條第1項第3款定有明文。此規定於簡易訴訟程序仍適用之，
    此參同法第436條第2項規定自明。㈠原告原聲明請求被告張
    玟娟、曾竹明應連帶給付原告新臺幣（下同）40萬元及法定
    遲延利息，嗣具狀變更聲明為被告張玟娟、曾竹明應連帶給
    付原告120萬元及法定遲延利息。㈡原告原聲明請求被告張玟
    娟、黃客稂應連帶給付原告40萬元及法定遲延利息，嗣具狀
    變更聲明為被告張玟娟、黃客稂應連帶給付原告80萬元及法
    定遲延利息，核原告所為係擴張應受判決事項之聲明，揆諸
    前開說明，應予准許。
三、原告主張：原告執有被告曾竹明簽發，由被告張玟娟背書，
    如附表一所示面額合計120萬元之支票3紙以及被告黃客稂簽
    發，由被告張玟娟背書，如附表二所示面額合計80萬元之支
    票2紙，詎屆期提示，未獲付款，爰依票據之法律關係提起
    本件訴訟等語，並聲明如上開變更聲明所示。
四、被告則以：
  ㈠被告張玟娟長期持支票向原告借款，但原告後來不願收被告
    張玟娟所簽發之支票，要求實際借款人即被告張玟娟持他人
    所簽發之支票背書後持之向原告借款，原告借款前會先計算
    出借當日到支票兌現期間之利息，預扣該利息後再將餘款交
    付被告張玟娟。原告原以交付現金方式借款予被告張玟娟，
    但自民國106年10月27日起改用匯款方式借款予被告張玟娟
    ，在106年10月27日前，原告拿了多少被告張玟娟的利息並
    無精確計算，但自106年10月27日起因有匯款憑據，故支票
    金額、匯款金額、預扣利息、利率多少均可計算，此有被告
    張玟娟所整理出之106年10月27日至109年1月9日各筆借款計
    算單可憑，原告向被告張玟娟所收取利息高達年息30%，甚
    至40%，已超過法定最高利率20%，原告超收被告張玟娟之利
    息為不當得利，被告張玟娟對於原告所超收的利息主張抵銷
    。附表一、二所示支票，票面金額雖共計各為120萬元、80
    萬元，惟原告預扣利息後實際僅交付部分款項予被告張玟娟
    ，被告張玟娟自當得以自己與執票人間之事由對抗執票人。
    附表一、二所示支票係被告張玟娟向被告曾竹明、黃客稂借
    票取得，故發票人即被告曾竹明、黃客稂與背書人即被告張
    玟娟間欠缺對價關係，自票據直接原因關係來看，發票人曾
    竹明、黃客稂自得以借票關係為由，向背書人被告張玟娟提
    出抗辯，從而拒絕給付票款，而原告也知悉被告張玟娟向被
    告曾竹明、黃客稂借票，原告自屬惡意，被告曾竹明、黃客
    稂亦得以與被告張玟娟間的抗辯事由，對抗執票人即原告，
    故原告請求被告曾竹明、黃客稂給付票款，應屬無據等語，
    資為抗辯。並聲明：原告之訴駁回。
五、得心證之理由：
    本件被告張玟娟持被告曾竹明、黃客稂所簽發，被告張玟娟
    所背書如附表一、二所示之支票，於附表一、二所示轉存日
    期向原告借款，原告預扣利息後，於附表一、二所示轉存日
    期由原告所申設之金融帳戶匯款如附表一、二所示轉存金額
    至被告張玟娟所指定之金融帳戶內，嗣附表一、二所示支票
    屆期提示，竟因存款不足而退票等情，此有原告提出之附表
    一、二所示支票、退票理由單、原告申設在台中商業銀行股
    份有限公司溪湖分行帳戶以及被告張玟娟申設在台中商業銀
    行股份有限公司北斗分行帳戶之存摺內頁等件為證，且為兩
    造所不爭執，自堪認為真實，惟原告主張被告應連帶給付如
    上開變更聲明所示之本息乙情，則為兩造所爭執，被告並以
    上開情詞置辯，茲審認如下：
  ㈠按支票固為無因證券，票據債務人不得以自己與發票人或執
    票人前手間所存在之抗辯事由，對抗執票人。然票據債務人
    非不得以自己與執票人間所存之抗辯事由對抗執票人，此觀
    票據法第13條本文之反面解釋自明。如票據債務人一旦提出
    其基礎原因關係不存在之對人抗辯者，執票人應就該基礎原
    因關係存在之積極事實，負舉證責任。次按金錢借貸契約係
    屬要物契約，故利息先扣之金錢借貸，其貸與之本金額應以
    利息預扣後實際交付借用人之金額為準，該預扣利息部分，
    既未實際交付借用人，自不成立金錢借貸（最高法院87年度
    台上字第1682號裁判意旨參照）。查被告張玟娟持被告曾竹
    明、黃客稂所簽發，被告張玟娟所背書如附表一、二所示之
    支票，於附表一、二所示轉存日期向原告借款，原告預扣利
    息後，於附表一、二所示轉存日期由原告所申設之金融帳戶
    匯款如附表一、二所示轉存金額至被告張玟娟所指定之金融
    帳戶內，已如前述，自堪認原告與被告張玟娟間僅就附表一
    、二所示轉存金額成立消費借貸，則附表一、二所示之支票
    之執票人即原告與直接前手即被告張玟娟就附表一、二所示
    之支票之原因關係，即為原告對被告張玟娟如附表一、二所
    示轉存金額之借款本金債權，是原告請求被告張玟娟就附表
    一、二所示轉存金額成立消費借貸部分支付票款，自屬有據
    ，逾此範圍，即無可採。
  ㈡又按票據債務人不得以自己與發票人或執票人之前手間所存
    抗辯之事由對抗執票人。但執票人取得票據出於惡意者，不
    在此限，為票據法第13條明文。又所謂惡意，係指執票人明
    知票據債務人對於發票人或執票人之前手間，有抗辯事由存
    在而言。又執票人有無惡意，應以其取得票據時為決定之標
    準（最高法院95年度台上字第2862號判決意旨參照）。準此
    ，票據上之權利義務，因票據行為而生，故不受原因關係之
    欠缺或消滅受影響，然在授受票據之直接當事人間，仍得以
    之抗辯，故所指執票人之惡意當指知悉其前手與發票人間之
    原因關係欠缺或消滅事由。經查，附表一、二所示之支票係
    由被告曾竹明、黃客稂簽發予被告張玟娟，嗣由被告張玟娟
    背書轉讓予原告，是原告與被告曾竹明、黃客稂間並非直接
    前後手，被告曾竹明、黃客稂以其等與被告張玟娟之借票事
    由為辯，自應舉證原告於取得附表一、二所示支票時為明知
    渠等間具有抗辯事由存在。
  ㈢證人黃琪森即被告黃客稂之弟到庭結證稱：伊有聽到張玟娟
    向張紅燕借貸之對話，但張紅燕不認識黃客稂。又張玟娟有
    跟伊說張玟娟與張紅燕借款約定利息。張紅燕知道張玟娟先
    跟曾竹明借票，再拿去向張紅燕借錢。張紅燕知道曾竹明是
    張玟娟的哥哥。張玟娟拿曾竹明的票跟張紅燕借錢至少5至6
    年。伊有聽過張玟娟及張紅燕提及張玟娟向黃客稂借票，再
    跟張紅燕借錢等語，是依證人黃琪森上開所述，至多僅佐證
    原告知悉被告張玟娟向被告黃客稂、曾竹明借取附表一、二
    所示支票後持之向原告借款，但證人黃琪森上開證言並未提
    及原告知悉被告張玟娟取得附表一、二所示支票之方式，更
    未敘及被告張玟娟向被告黃客稂、曾竹明借取附表一、二所
    示支票之債權債務關係，是難僅以原告知悉被告張玟娟向被
    告黃客稂、曾竹明借取附表一、二所示支票後持之向原告借
    款一節，即推論原告知悉被告張玟娟、黃客稂、曾竹明間就
    附表一、二所示支票之債權債務關係，更遑論該債權債務關
    係於原告取得附表一、二所示之支票時已知悉有消滅或障礙
    事由。
  ㈣另被告張玟娟抗辯，自106年10月27日起至109年1月9日止向
    原告各筆借款，原告收取利息高達年息30%，甚至40%，已超
    過法定最高利率20%，原告向被告張玟娟所超收的利息為不
    當得利，被告張玟娟對於原告所超收的利息主張抵銷，惟查
    ：
  ⒈按約定利率，超過週年百分之20者，債權人對於超過部分之
    利息，無請求權。民法第205條定有明文。又約定利率超過
    週年百分之20者，民法第205條既僅規定債權人對於超過部
    分之利息無請求權，則債務人就超過部分之利息任意給付，
    經債權人受領時，自不得謂係不當得利請求返還。
  ⒉本件原告雖亦自承被告張玟娟所提自106年10月27日至109年
    1月9日各筆借款，原告向被告張玟娟所收取利息逾年息20%
    一情，然依上開規定，原告僅係就超過部分無請求權，被告
    張玟娟就超過部分既已為給付，依上開說明，應屬被告張玟
    娟之任意給付，被告張玟娟即不得以不當得利請求返還而於
    本件訴訟中為抵銷抗辯，是被告張玟娟此部分抗辯，並無可
    採。
六、綜上所述，原告依據票據之法律關係，請求被告張玟娟、曾
    竹明應連帶給付1,000,320元，被告張玟娟、黃客稂應連帶
    給付671,060元，及自如附表所示之付款提示日即退票日起
    均至清償日止，按年息6%計算之利息，為有理由，應予准許
    ，逾上開金額部分，為無理由，應予駁回。
七、本件事證已臻明確，兩造其餘攻擊防禦方法及所舉證據，經
    審酌結果，核與本件判決結論均無影響，爰不一一論述，附
    此敘明。
八、本件原告勝訴部分，係就民事訴訟法第427條第2項第6款訴
    訟適用簡易程序
    所為被告敗訴之判決，依同法第389條第1項第3款規定，應
    依職權宣告假執行，並依同法第392條第2項規定，依職權宣
    告被告如預供擔保，得免為假執行。
九、訴訟費用負擔之依據：民事訴訟法第79條、第85條第2項。
中    華    民    國  110     年    3    月    26    日
                  臺灣彰化地方法院員林簡易庭
                          法  官  楊鑫忠
以上正本係照原本作成。
如對本判決不服提起上訴，應於送達後20日內，向本院提出上訴
狀並表明上訴理由(須按對造人數附繕本) 。
中    華    民    國  110     年    3    月    26    日
                         書記官  張清秀
附表一：

編號 票面金額(元) 支票號碼 發票日 退票日 轉存日期 轉存金額(元) 1 400,000 DA0000000 109年5月8日 109年5月8日 108年9月25日 328,640 2 400,000 DA0000000 109年5月20日 109年5月20日 108年11月20日 342,400 3 400,000 DA0000000 109年6月17日 109年6月17日 108年11月6日 329,280 
附表二：

編號 票面金額(元) 支票號碼 發票日 退票日 轉存日期 轉存金額(元) 1 400,000 AO0000000 109年7月11日 109年7月13日 108年12月31日 338,900 2 400,000  AO0000000 109年8月11日 109年8月11日 109年1月9日 332,160